臺灣高等法院刑事裁定
110年度毒抗字第612號
抗  告  人  臺灣桃園地方檢察署檢察官
被      告  李世慶



上列抗告人因被告違反毒品危害防制條例案件，不服臺灣臺北地
方法院110年3月19日裁定（110年度毒聲字第612號），提起抗告
，本院裁定如下：
    主  文
抗告駁回。
    理  由
一、原裁定意旨略以：抗告人即被告甲○○（下稱被告）前因施用
    第二級毒品案件，經原審以109 年度毒聲字第379 號裁定令
    入勒戒處所執行觀察、勒戒確定，被告自民國110年2月8日
    起入勒戒處所執行後，經法務部○○○○○○○○附設勒戒處所就其
    前科紀錄與行為表現、臨床評估、社會穩定度等項目，予以
    評估判斷結果，認有繼續施用毒品之傾向等情，有上開裁定
    書、本院被告前案紀錄表、法務部○○○○○○○○110 年3月12日
    新戒所衛字第11007006630 號函附之有無繼續施用毒品傾向
    證明書、有無繼續施用毒品傾向評估標準紀錄表各1份在卷
    可稽，認檢察官聲請裁定令被告入戒治處所施以強制戒治，
    核無不合，乃依毒品危害防制條例第20條第2項規定，裁定
    令入戒治處所施以強制戒治，期間為6個月以上，至無繼續
    強制戒治之必要為止，但最長不得逾1年等語。
二、按觀察、勒戒後，檢察官或少年法院（地方法院少年法庭）
    依據勒戒處所之陳報，認受觀察、勒戒人無繼續施用毒品傾
    向者，應即釋放，並為不起訴之處分或不付審理之裁定；認
    受觀察、勒戒人有繼續施用毒品傾向者，檢察官應聲請法院
    裁定或由少年法院（地方法院少年法庭）裁定令入戒治處所
    強制戒治，其期間為6個月以上，至無繼續強制戒治之必要
    為止，但最長不得逾1年，毒品危害防制條例第20條第2項定
    有明文。次按勒戒處所應注意觀察受觀察、勒戒人在所情形
    ，經醫師研判其有或無繼續施用毒品傾向後，至遲應於觀察
    、勒戒期滿之15日前，陳報該管檢察官或少年法院（庭），
    觀察勒戒處分執行條例第8條第1項亦定有明文。依據上開規
    定，受觀察、勒戒人有無繼續施用毒品之傾向，係由醫師研
    判。而關於有無繼續施用毒品傾向之評估標準，法務部已於
    110年3月26日以法矯字第11006001760號函修正頒布「有無
    繼續施用毒品傾向評估標準紀錄表」、「有無繼續施用毒品
    傾向評估標準評分說明手冊」，上開評分說明手冊載明判定
    之原則：「受觀察勒戒人入所後，經過2週時間的觀察、勒
    戒，由處所及醫療人員依據其各項紀錄、資料及觀察勒戒期
    間之行為表現，加以評分。在勒戒人入所4-6週後，可再做
    一次評估以做必要之評分修正。每一大項皆有靜態因子與動
    態因子。先以靜態因子分數評分，靜態因子分數總分在60分
    （含）以上為『有繼續施用毒品傾向』；60分以下，與動態因
    子分數相加，如果總分在60分（含）以上，為『有繼續施用
    毒品傾向』」，又評估標準紀錄表及說明手冊中「前科紀錄
    與行為表現」之第1題及第3題之計分方式修正如下(餘無修
    正)：㈠第1項「毒品犯罪相關司法紀錄」：計分方式修正為
    每筆(次)5分，總分上限為10分；㈡第3項「其他犯罪相關紀
    錄」：計分方式修正為每筆(次)2分，總分上限為10分。是
    被告有無「繼續施用毒品傾向」，係依具體個案之臨床實務
    及相關事證等情綜合判定，有其相當之專業依據及標準，且
    涉及專門醫學，又衡酌強制戒治之目的，係為協助施用毒品
    者戒斷毒品之心癮及身癮所為之一種保安處分類型，而該評
    估標準係將與判斷有無繼續施用傾向之相關因素加以列舉及
    量化，適用於每一位受觀察、勒戒處分之人，具一致性、普
    遍性、客觀性，以利執法者判定受勒戒人有無繼續施用毒品
    傾向。
三、檢察官抗告意旨略以：法務部已於110年3月26日以法矯字第
    11006001760號函修正頒布「有無繼續施用毒品傾向評估標
    準紀錄表」、「有無繼續施用毒品傾向評估標準評分說明手
    冊」，被告依修正後「有無繼續施用毒品傾向評估標準紀錄
    表」或有評估無繼續施用傾向之可能，爰請求撤銷原裁定更
    為適法裁定等語。
四、經查： 　　
  ㈠毒品危害防制條例第20條之規定業經總統以109年1月15日華
    總一義字第10900004091號令修正公布，自同年7月15日起生
    效施行，惟本條第2項並未經修正，並無比較新舊法之問題
    ，先予說明。
  ㈡被告於執行觀察、勒戒期間，經法務部○○○○○○○○附設勒戒處
    所評定結果，依法務部於110年3月26日修正評估標準調整後
    ，被告之法務部○○○○○○○○附設勒戒處所評估評分如下：
　⒈前科紀錄與行為表現部分（包括靜態因子及動態因子）合計
    為25分：
  ⑴靜態因子部分合計為25分：
  ①毒品犯罪相關司法紀錄：有11筆，10分。
  ②首次毒品犯罪年齡：21-30歲以下，5分。
  ③其他犯罪相關紀錄：5筆（1筆2分），10分。
  ⑵動態因子評定為0分：
  ⒉臨床評估部分（包括靜態因子及動態因子）合計為35分：
  ⑴靜態因子合計為32分：
  ①多重毒品濫用：海洛因、安非他命，10分。
  ②合法物質濫用：菸，2分
　③使用方式：有注射使用，10分。 
　④使用年數：超過1年，10分。
  ⑵動態因子合計為3分：
    臨床綜合評估〈含病識感、動機、態度、就醫意願〉：輕度
    ，3分。
  ⒊社會穩定度部分為5分
    動態因子：
    家庭：入所後家人是否訪視：否，5分。 
　　以上⒈至⒊合計總分為65分，經評定為「有繼續施用毒品傾向
    」等情，有「有無繼續施用毒品傾向評估標準紀錄表」及「
    有無繼續施用毒品傾向證明書」在卷可稽。而該評估係該所
    相關專業知識經驗人士，依本職學識為上述各項評估所為之
    綜合判斷，與前揭勒戒處所評分說明手冊規定並無不合。 
  ㈢被告於執行觀察、勒戒期間，經法務部○○○○○○○○附設勒戒處
    所評定結果，總分達166分，經評定為「有繼續施用毒品傾
    向」，有法務部○○○○○○○○110 年3月12日新戒所衛字第11007
    006630 號函附之有無繼續施用毒品傾向證明書、有無繼續
    施用毒品傾向評估標準紀錄表在卷可稽。嗣因「有無繼續施
    用毒品傾向評估標準紀錄表」修正，依修正後「有無繼續施
    用毒品傾向評估標準評分說明手冊」計算結果，被告總分應
    為65分，總分在60分以上，仍應認定有繼續施用毒品傾向。
    而上開評估紀錄，除因「有無繼續施用毒品傾向評估標準評
    分說明手冊」修正，本逕依修正後規定計算者外，其餘項目
    乃該所相關專業知識經驗人士，於被告觀察、勒戒期間，依
    其本職學識就被告之前科紀錄及行為表現、臨床評估及社會
    穩定度等因素所為之綜合判斷，具有科學驗證所得之結論，
    足證該勒戒處所綜合評分者係依個案之臨床實務及具體事證
    ，判定被告有繼續施用毒品傾向，且由形式上觀察，並無擅
    斷或濫權等明顯不當之情事，自得資為判斷被告有無繼續施
    用毒品傾向之證明。又毒品危害防制條例所規定之觀察、勒
    戒或強制戒治處分，其立法意旨在幫助施用毒品者戒除毒癮
    ，該處分之性質非為懲戒行為人，而係為減除受處分人再次
    施用毒品之危險性，目的係在戒除行為人施用毒品身癮及心
    癮之措施，且強制戒治係導入療程之觀念，針對行為人將來
    之危險所為預防、矯治措施之保安處分，以達教化與治療之
    目的，可謂刑罰之補充制度，從而毒品危害防制條例本身所
    規定之強制戒治等保安處分，雖兼具自由刑之性質，卻有刑
    罰不可替代之教化治療作用。是該條例第20條第2項，係屬
    強制規定，只需觀察、勒戒後，經評定受觀察、勒戒人有繼
    續施用毒品傾向者，檢察官即可聲請法院裁定令入戒治處所
    施以強制戒治。本件被告既有施用第一級毒品及第二級毒品
    之事實，並由原審法院裁定送勒戒處所執行觀察、勒戒後，
    經法務部○○○○○○○○附設勒戒處所依個案之臨床實務及具體事
    證，專業評估判定被告為「有繼續施用毒品傾向」，尚未戒
    除毒癮，則為降低其再次施用毒品之危險性，自有依法施以
    強制戒治之必要。原裁定並無適用法律錯誤之情。
五、綜上，原裁定雖未及審酌法務部110年3月26日以法矯字第11
    006001760號函修正頒布「有無繼續施用毒品傾向評估標準
    紀錄表」、「有無繼續施用毒品傾向評估標準評分說明手冊
    」，然因結果並無不同，對裁定不生影響。是原審以檢察官
    之聲請合於法律規定，依毒品危害防制條例第20條第2項規
    定，裁定被告令入戒治處所施以強制戒治，其期間為6個月
    以上，至無繼續強制戒治之必要為止，但最長不得逾1年，
    經核並無不合。抗告意旨徒以前詞指摘原裁定不當，為無理
    由，應予駁回。
據上論斷，應依刑事訴訟法第412條，裁定如主文。
中　　華　　民　　國　　110 　年　　4 　　月　　14　　日
                  刑事第九庭    審判長法　官  潘翠雪
                                      法　官  陳信旗
                                      法　官  陳俞婷
以上正本證明與原本無異。
不得再抗告。
                                      書記官  廖純瑜
中　　華　　民　　國　　110 　年　　4 　　月　　15　　日